【裁判字號】    96,訴,7834
【裁判日期】    980520
【裁判案由】    給付服務報酬等
【裁判全文】
臺灣臺北地方法院民事判決              96年度訴字第7834號
原      告  橋樑國際貿易開發有限公司
            （原名橋樑印刷機材有限公司）
法定代理人  甲○○
訴訟代理人  郭世昌律師
被      告  日盛印製廠股份有限公司
法定代理人  乙○○
訴訟代理人  丁榮聰律師
複代理人    劉明益律師
            劉瑞斌
上列當事人間請求給付服務報酬事件，本院於民國九十八年四月
二十八日言詞辯論終結，判決如下：
    主  文
被告應給付原告新臺幣貳拾陸萬貳仟參佰元，及自民國九十六年
八月二十三日起至清償日止，按年息百分之五計算之利息。
原告其餘之訴駁回。
訴訟費用由被告負擔二分之一，餘由原告負擔。
本判決第一項得假執行。但被告以新臺幣貳拾陸萬貳仟參佰元為
原告預供擔保，得免為假執行。
原告其餘假執行之聲請駁回。
    事實及理由
壹、程序方面：
  (一)原告橋樑印刷機材有限公司於民國96年3 月19日更名為橋樑
    國際貿易開發有限公司，有公司變更登記表（本院卷第44頁
    ）附卷可稽，其法人格仍屬同一，合先敘明。
  (二)按訴狀送達後，原告不得將原訴變更或追加他訴。但請求之
    基礎事實同一、擴張或減縮應受判決事項之聲明、不甚礙被
    告防禦或訴訟終結者，不在此限。民事訴訟法第255 條第1
    項第2 、3 及7 款分別定有明文。本件原告起訴時原聲明：
    被告應給付原告歐元5,200 元及新臺幣275, 000元，暨均自
    起訴狀繕本送達之翌日起至清償日止，按週年利率5 ％計算
    之利息。嗣於本院審理中當庭減縮聲明為：被告應給付歐元
    5,200 元及新台幣262,300 元，並均自起訴狀繕本送達翌日
    起至清償日止，按週年利率5 ％計算之利息（參見本院卷第
    138-139 頁）。核其減縮前後所為請求之基礎事實同一，且
    不甚礙被告防禦或訴訟終結，核與前揭法條規定並無不合，
    應予准許。
貳、實體方面：
一、原告起訴主張：伊於92年8 月間受被告公司之託，代理進口
    海德堡CD102-4 四色平版印刷機1 部，兩造並於92年10月21
    日簽訂買賣契約書，惟因該機器放置法國，適逢法國勞工運
    動，將暫緩交機，為免耽誤被告換機時程，伊遂於93年1 月
    間自費前往歐洲替被告物色替代機種。其後原告公司員工查
    知挪威商Grafimec AS 公司（現已更名為Oss Eiendom 公司
    ，下稱Oss 公司）有一台1999年份之同型機（型號Heidelbe
    rg CD102-4、機號541252），經被告初步查驗，並派員前往
    挪威實地測試後，認機況良好，乃向Oss 公司購買系爭印刷
    機，並由Oss 公司開立預期發票，被告則開立信用狀予Oss
    公司，買賣價金為52萬歐元，兩造並約定被告應於驗收系爭
    機器時支付服務費用即本件交易金額之1 ％予代理人即被告
    ；俟原告已於93年4 月30日將系爭印刷機運抵被告公司廠址
    ，並於同年5 月交機完成，自得依約請求被告給付上開服務
    報酬5,200 歐元。又被告委其介紹搬運、安裝公司，以運送
    系爭印刷機，伊遂介紹訴外人北晟耀公司予被告，承攬報酬
    則由被告與北晟耀公司親自洽談而約定，被告為上開承攬契
    約之定作人，然北晟耀公司完成上開工作後，開立發票向被
    告請款，被告竟拒不給付，原告乃代墊共計新台幣275,000
    元予北晟耀公司；而縱被告否認兩造間有委任契約存在，然
    被告無法律上原因，受有上開利益，亦屬不當得利。為此，
    爰依系爭買賣契約、委任及不當得利之法律關係，請求被告
    給付服務報酬5,200 歐元，並返還新台幣262,300 元之代墊
    款等語。並聲明：(一)被告應給付原告歐元5, 200元暨新臺幣
    262,300 元，並自起訴狀繕本送達之翌日起至清償日止，按
    年利率百分之5 計算之利息。(二)原告願供擔保，請准宣告假
    執行。
二、被告則以：系爭印刷機之買賣合約書雖記載原告為Oss 公司
    之代理人，惟鈞院已於94年度訴字第244 號民事判決認定原
    告非Oss 公司之代理人。且觀之原告於本件買賣契約內保證
    於簽約起5 年內，若經被告要求，原告即須以新台幣1,500
    萬元購回系爭機器，及Oss 公司出售系爭印刷機予原告之價
    金為48萬歐元，與兩造間所約定之價金不同等情，顯見系爭
    印刷機應係由Oss 公司出售予原告後，再由原告轉售予被告
    ，是系爭買賣契約並非存在於被告與Oss 公司間。參以Oss
    公司於另案中亦陳明其係出售系爭印刷機予原告，而非被告
    等語，則本件買賣契約當係存在於兩造間，而非被告與Oss
    公司間。又原告係以48萬歐元購買系爭印刷機後，向被告謊
    稱其係Oss 公司之代理人，再以52萬歐元出售被告，從中賺
    取4 萬歐元之差價，顯係以詐術致被告陷於錯誤，被告自得
    撤銷上開契約中關於代理人服務費之意思表示，並請求原告
    賠償至少歐元40,000元以上之損害。另因該印刷機配備本含
    有「不停機飛達與收紙」裝置，惟原告交付之印刷機缺乏該
    項配備，致被告受有3,382,903 元之損害。因此，原告縱得
    請求給付前開搬運及安裝費用275,000 元，被告亦以上開賠
    償金主張抵銷等語。並聲明：(一)原告之訴駁回。(二)如受不利
    判決，被告願供擔保，准予宣告假執行。
三、兩造不爭執之事實：
  (一)兩造於93年2 月間簽訂「買賣合約書」，其上記載買賣雙方
    為挪威商Grafimec AS 與被告公司，原告則為挪威商Grafim
    ec AS 之代理人，雙方約定系爭印刷機之買賣價金為52萬歐
    元。
  (二)依系爭契約7 條之約定，被告應給付搬運及安裝費新臺幣24
    0,000 元與原告，系爭印刷機業於93年5 月初搬運、安裝完
    成，且由原告支付新台幣275,000 元之搬運安裝費用予北晟
    耀公司，被告依約應將上開款項給付原告。
四、本件原告起訴請求被告給付服務報酬及返還代墊之搬運安裝
    費等情，為被告所否認，並以前揭情詞置辯，是本件之爭點
    厥為：(一)系爭買賣契約之當事人為何？(二)原告是否得向被告
    請求給付服務報酬？(三)原告請求被告支付搬運及安裝費用時
    ，被告得否以系爭機器缺乏配備、及受原告詐欺之損害賠償
    請求權主張抵銷？
  (一)系爭買賣契約之當事人為何？
  (1)按第三人主張當事人本人以法律行為授與代理人代理權者，
    對於本人授權之積極事實，應負舉證責任。原告主張其為挪
    威商Oss 公司之代理人乙情，業據被告所否認，自應由原告
    就此利己事實負舉證之責。查系爭買賣契約書之當事人欄雖
    記載原告為Oss 公司之代理人，然矧之該契約書上僅有兩造
    公司之簽名，並無Oss 公司之簽章乙節，有卷附買賣契約可
    參（見本院卷第7-9 頁），且Oss 公司於本院94年度訴字第
    244 號事件審理中亦具狀否認曾授權原告公司代理簽訂系爭
    買賣契約，有民事答辯狀1 份在卷為憑（見本院卷第79-81
    頁），原告復未提出經Oss 公司授權其代理簽訂系爭買賣契
    約或出售系爭印刷機之相關證據資料，自難認原告公司為Os
    s 公司之代理人甚明。
  (2)次查，系爭印刷機係由Oss 公司以48萬歐元出售予原告公司
    乙情，有被告提出之Oss 公司開立之發票、電子郵件、信用
    狀及匯出匯款申請書可稽（見本院卷第82至103 頁）；又原
    告收受Oss 公司開立之48萬歐元發票（發票號碼6692號）後
    ，曾於93年2 月17日以電子郵件要求Oss 公司將上開發票之
    買受人變更為被告公司，並將金額修改為52萬歐元，Oss 公
    司始應原告之要求而重新出具一52萬歐元之發票交由被告收
    執（見本院卷第94頁），顯見Oss 公司係與原告公司為買賣
    交易後，應原告之要求方出具以被告為買受人名義之發票，
    由此可徵Oss 公司應未曾授權原告代理出售系爭印刷機，而
    係直接與原告為買賣甚明。佐以系爭買賣契約形式上雖係由
    原告以Oss 公司代理人身分與被告簽訂，已如前述，然參諸
    兩造於契約第9 條第2 項中約定「於本合約簽訂時起5 年內
    ，若經甲方請求，橋樑公司保證以新台幣15,000,000元整購
    回本機器，但印刷機滾筒、齒輪無損傷，電控裝置功能正常
    ，零配件無短缺。」，有系爭買賣合約書在卷可稽，易言之
    ，原告於兩造簽約起5 年內，若經被告要求，即負有買回機
    器之義務，自難認係原告立於Oss 公司代理人之地位與被告
    所為之約定。又衡情倘原告公司為Oss 公司之代理人，則系
    爭買賣契約記載出售價格應僅為48萬歐元，何以須以52萬歐
    元之價格簽約並開立發票，亦屬可疑，足見系爭印刷機應係
    Oss 公司出售予原告公司後，再由原告公司轉售予被告至明
    。原告主張其為系爭買賣契約之賣方即Oss 公司代理人云云
    ，要無可取。是依上說明，系爭印刷機既係由原告公司出售
    予被告，則系爭買賣契約當是存在於兩造間，而非原告與Os
    s 公司間。
  (二)原告是否得向被告請求給付服務報酬？
    查系爭買賣合約書第2 條固約定「買賣總價：歐元52萬元。
    匯率以付款當日為準。不含代理人之1%服務費。關於代理人
    之服務費用，驗收時支付金額100%。.. 」 ，然原告並非系
    爭契約當事人Oss 公司之代理人，而係本件買賣契約之出賣
    人乙節，已詳述如前，則其請求被告另行給付代理人之服務
    費5,200 歐元，核非正當。
  (三)原告依系爭買賣契約第7 條，請求被告支付搬運及安裝費用
    262,300 元時，被告得否以系爭機器缺乏配備、暨受原告詐
    欺之損害賠償請求權主張抵銷？
  (1)按因受詐欺而為意思表示，在經依法撤銷前，固非無效之法
    律行為，然非謂當事人因被詐欺而為意思表示，在經依法撤
    銷前，縱已受有實際損害，亦不得依侵權行為法則請求損害
    賠償。又被詐欺而為意思表示者，依民法第92條第1 項之規
    定，表意人固得撤銷其意思表示，惟主張被詐欺而為表示之
    當事人，應就此項事實負舉證之責任（有最高法院44年台上
    字第75號判例要旨可參）。本件被告尚積欠原告搬運及安裝
    費用262,300 元未為給付乙情，固為兩造所不爭執，然被告
    抗辯其因受原告詐欺而受有損害，得據此主張抵銷云云，則
    為原告所否認，自應由被告就其被詐欺及受有損害之事實負
    舉證之責。查兩造所簽訂之買賣合約書上雖記載Oss 公司為
    系爭印刷機之出賣人，然該契約書上並無Oss 公司之簽章，
    且於交易過程中原告均未曾提出Oss 公司之授權證明等情，
    已如前述，則被告究係依何認定原告為Oss 公司之代理人及
    原告如何對之施用詐術，均未見被告具體陳明及舉證，已難
    遽信為真。佐以被告公司於購買系爭印刷機時亦曾派員前往
    挪威測試查驗，此由系爭買賣合約書第8 條第3 項約定「乙
    方所交付之機器與甲方（指被告）赴挪威所查看之機器同一
    無誤。」可證，則被告之人員前往挪威時，即可與Oss 公司
    人員就本件買賣契約之相關事項進行洽談，何以未向該公司
    人員詢問系爭印刷機之售價，其未逕行與Oss 公司交易，反
    與被告締約，兩造是否有課稅上之考量，已不無可疑。再矧
    之兩造於系爭契約第9 條第2 項約定於簽約起5 年內，若經
    被告請求，原告公司即需以新台幣15,000,000元購回系爭機
    器乙情，亦已明顯逾越一般交易習慣，買受人得對代理人要
    求之責任範圍，由此益徵被告於訂約時應已知悉原告非Oss
    公司之代理人甚明。從而，被告抗辯其受詐欺而受有損害云
    云，自難憑採。
  (2)末查，被告雖抗辯原告交付之機器欠缺「不停機飛達與收紙
    」配備，致其受有損害云云，惟就此部分並未舉證以實其說
    ，佐以被告前曾據此為由，訴請原告損害賠償乙情，業由本
    院以94年度訴字第244 號判決被告敗訴，並經台灣高等法院
    以96年度上字第48號判決駁回上訴，此有判決書影本附卷供
    參（見本院卷第62-65 頁、第144-146 頁），其空言所指，
    要無足取。
五、綜上所述，原告依據兩造買賣契約之法律關係，請求被告給
    付原告新台幣26萬2,300 元及自96年8 月23日起至清償日止
    按年息5 ％計算之利息部分，為有理由，應予准許；逾此範
    圍之請求，為無理由，應予駁回。
六、原告勝訴部分未逾新台幣50萬元，爰依職權宣告假執行，被
    告陳明願供擔保免為假執行，爰酌定相當擔保金額宣告之。
    至於原告敗訴部分，其訴既經駁回，其假執行之聲請失所附
    麗，應併予駁回。
七、兩造之其餘攻擊防禦方法，於本件判決結果無影響，爰不一
    一論列，附此說明。
八、訴訟費用負擔之依據：民事訴訟法第79條。
中    華    民    國    98    年    5     月    20    日
                  民事第五庭  法  官    吳佳薇
以上正本係照原本作成。
如對本判決上訴，須於判決送達後二十日之不變期間內，向本院
提出上訴狀。
中    華    民    國    98    年    5     月    20    日
                              書記官    黃曼琳


司法院資訊處製作；財團法人民間司法改革基金會備份。
